Inventaris van het archief van het Korps Hulpverleningsdienst, 1945-1974
Nationaal Archief, Den Haag
Ministerie van Binnenlandse Zaken: Korps Hulpverleningsdienst
BiZa / Korps Hulpverleningsdienst
1945-1974
B23
2.10 meter; 117 inventarisnummers.
Normale geschreven. getypte en gedrukte documenten. Daarbij bevat het archief een fiche-doorschrijf-systeem, foto's en kaarten.
Nationaal Archief, Den Haag
Ministerie van Binnenlandse Zaken en Koninkrijksrelaties / Korps Hulpverleningsdienst (1946-1972)
Het archief van de Hulpverleningsdienst bevat onder meer een zakenindex op, en een dossierinventaris van het archief, correspondentie, dankbetuigingen voor verrichte werkzaamheden, stukken betreffende de samenwerking tussen het Ministerie van Binnenlandse Zaken en het Ministerie van Defensie, en registers met krantenknipsels. Verder bevat het stukken betreffende (al dan niet dodelijke) ongevallen tijdens diensttijd en hulp en uitkeringen aan nabestaanden van omgekomen personeel. Daarnaast registers inzake meldingen van geruimde explosieven, en stukken betreffende voorschriften, materiaal, wagenpark en onderwijs.
Archiefvorming
Geschiedenis van de archiefvormer
Na de Tweede Wereldoorlog werd in februari 1946 het Korps Hulpverleningsdienst (KHD) geformeerd uit personeel, voornamelijk afkomstig uit de Luchtbeschermingsdienst van verschillende gemeenten. Dit Korps werd verdeeld in afdelingen en gesteld onder de verantwoordelijkheid van de minister van Binnenlandse Zaken. Het KHD was behulpzaam bij de ruiming van achtergebleven munitie en kreeg daartoe enige opleiding van militaire instanties. Tevens werd zij ingezet bij overstromingen en ontzettingen van plaatsen bij isolatie als gevolg van extreme winterse omstandigheden, zoals Urk in de winter van 1946/1947. Ook had de KHD een voorlichtingstaak aan kinderen over zwerfmunitie. In 1955 werd de Organisatie Bescherming Bevolking opgericht, waaronder het KHD kwam te vallen. Men ging uit van de veronderstelling dat in een toekomstige oorlog uitsluitend conventionele luchtbombardementen zouden plaats vinden, waarbij op ruime schaal van tijdbommen gebruik zou worden gemaakt. Blijkens ervaringscijfers rekende men op 5 à 10 % blindgangers. Aldus kwam men tot 230 bomopruimploegen van vier man. Aangezien van militaire zijde niet over een dergelijke uitgebreide organisatie werd beschikt, achtte men dit een taak voor de civiele BB-organisatie. Van militaire zijde zouden technische en tactische informaties worden verstrekt en de opleiding van het personeel was aan het Korps toebedacht. Op 17 mei 1957 werd tussen de Ministeries van Defensie en Binnenlandse Zaken de volgende afspraak vastgelegd in brief, nr. 2287/C, "De verantwoordelijkheid van de ruiming van niet gesprongen explosieven in die gebieden van Nederland, welke niet behoren tot de Koninklijke Marine, de Koninklijke Landmacht of de Koninklijke Luchtmacht, berust bij het Ministerie van Binnenlandse Zaken". Het Korps Hulpverleningsdienst werd met deze taak belast. In de loop der jaren bleek dit echter niet haalbaar. Het inmiddels sterk ingekrompen Korps bleek niet meer in staat de over het gehele land verspreide opleidingen te verzorgen.
In 1963 werd een Interdepartementale Commissie van Advies ingesteld inzake ruiming van explosieven in vredes- en in oorlogstijd. Haar taak was de ministers van Defensie en Binnenlandse Zaken te adviseren ten aanzien van de taakverdeling tussen de defensieonderdelen en de instanties ressorterende onder het Ministerie van Binnenlandse Zaken.
Begin 1968 vond de eerste bespreking plaats tussen het Ministerie van Defensie en het Ministerie van Binnenlandse Zaken betreffende de overname van de oorlogstaak van de explosievenopruiming door Defensie. Het zou echter nog tot 31 december 1971 duren voordat de eerste fase van de overdracht aan het Ministerie van Defensie zijn beslag zou krijgen. De volledige overdracht en de opheffing van het Korps Hulpverleningsdienst bij het Ministerie van Binnenlandse Zaken vond plaats per 31 december 1972.
Geschiedenis van het archiefbeheer
De verwerving van het archief
Het archief is krachtens bepalingen van de Archiefwet overgebracht.
Inhoud en structuur van het archief
01.01.01; 2.04
Aanwijzingen voor de gebruiker
Openbaarheidsbeperkingen
Volledig openbaar.
Materiële beperkingen
Aanvraaginstructie
Openbare archiefstukken kunnen online worden aangevraagd en gereserveerd. U kunt dit ook via de terminals in de studiezaal van het Nationaal Archief doen. Om te kunnen reserveren dient u de volgende stappen te volgen:
U maakt een profiel aan op www.gahetna.nl, en logt vervolgens in
Via de archiefinventaris (alleen de beschrijvingen met rode nummers) selecteert u het gewenste archiefstuk door op de knop 'Reserveren' te klikken
In het volgende scherm geeft u aan op welke dag u het archiefstuk wilt inzien
Indien u zich bevindt in de studiezaal en een tafelnummer heeft ontvangen kunt u dit nummer vermelden. Als u geen tafelnummer heeft kunt u tafelnummer 777 laten staan
Vervolgens bevestigt u uw reservering door deze te versturen.
Verwant materiaal
Beschikbaarheid van kopieën
Beschrijving van de series en archiefbestanddelen
- Stukken van algemene aard, 1.
  - Zakenindex op het archief van de Hulpverleningsdienst., z.d.; 1; kaartsysteem
  - Agenda's van ingekomen en uitgegane stukken., 1945-1954; 2-3; 2 delen
    - 1945 jan. 02 - 1949 apr. 13, 2
    - 1949 apr. 13 - 1954 dec. 30, 3
  - Agenda van ingekomen en uitgegane stukken., 1957 feb. 02 - 1958 jan. 07; 4; omslag
    Losbladig fiche-doorschrijf-systeem.
  - Correspondentie van de Hulpverleningsdienst., 1959-1974; 5; pak
    Bevat situatieschets van een landmijnenveldje in de gemeente Wouw.
  - Dossierinventaris van het archief Hulpverleningsdienst., z.d.; 6; omslag
    Losbladig; met kopie van het certificaat van gammadoorstraling.
  - Jaarverslag van het Korps Hulpverleningsdienst over het jaar 1971., 1972; 7; stuk
  - Verslag van het 2e kwartaal van de operationele activiteiten van de Sectie EOD/MVA 4/DKMG (Explosieven Opruimingsdienst/Materieelvoorzieningsafdeling 4/Dienst van de Kwartiermeester-Generaal) en de respectieve opruimingsdiensten van de Ministeries van Defensie en Binnenlandse Zaken inzake het ruimen van explosieven in de civiele sector en op defensie-objecten en terreinen., 1972; 8; omslag
  - Foto van het Korps Hulpverleningsdienst, zonder begeleidend schrijven., z.d.; 9; stuk
- Stukken betreffende bijzondere onderwerpen, 2.
  - Algemeen, 2.1
    - Stukken betreffende dankbetuigingen voor verrichte werkzaamheden., 1945-1970; 10; omslag
    - Stukken betreffende de geschiedenis van het Korps Hulpverleningsdienst., 1968-1971; 11; omslag
    - Nota inzake het politiek terrorisme, zowel in Nederland als in de rest van de wereld., 1972; 12; stuk
    - Kaart van gemeenten van Nederland met de Kringindeling Bescherming Bevolking volgens het KB van 3-11-1952, staatsblad 548., 13; stuk
  - Organisatie en overdracht, 2.2
    - Stukken betreffende de taakverdeling tussen verschillende ministeries inzake het vervoer en het opslaan van gevaarlijke stoffen., 1946-1952; 14; omslag
    - Stukken betreffende de samenwerking, taakverdeling en taakoverdracht tussen het Ministerie van Binnenlandse Zaken en het Ministerie van Defensie inzake het ruimen van explosieven., 1962-1972; 15; pak
    - Stukken betreffende een reorganisatie van de Bomopruimingsdienst en de Bomverkenningsdienst bij de Organisatie Bescherming Bevolking., 1967-1973; 16; omslag
    - Stukken betreffende de overdracht van materieel en materiaal aan de Explosieven Opruimingsdienst van de Koninklijke Landmacht., 1971-1973; 17; omslag
      Met proces-verbaal van overdracht in 4-voud.
    - Stukken betreffende de voorbereidingen voor de overname van de taken van het Korps Hulpverleningsdienst aan het Ministerie van Defensie., 1971-1974; 18; omslag
      Bevat 2 foto's.
    - Stukken betreffende de taak en de werkwijze van het commando Explosieven Opruimingsdienst van de Nationale Staf., [1972]; 19; omslag
  - Publiciteit en voorlichting, 2.3
    - Registers met krantenknipsels inzake explosieven., 1945-1959; 20-22; 3 delen
      - z.d., 20
      - 1945-1947, 21
      - 1957-1959, 22
    - Tijdschrift voor het personeel van de Hulpverleningsdienst., 1947; 23; deel
    - Tijdschrift Het Torentje van het Ministerie van Binnenlandse Zaken met een artikel over de Hulpverleningsdienst., 1958; 24; stuk
    - Krantenknipsels inzake het ontstaan en de mogelijke oorzaken van een mysterieus gat in een weiland in Wormer (het Wormergat)., 1959; 25; omslag
    - Stukken betreffende diverse verzoeken om inlichtingen., 1959-1971; 26; omslag
      Bevat krantenknipsel.
    - Register met krantenknipsels inzake ongevallen met oorlogstuig., [1965-1970]; 27; deel
    - Verzameling krantenknipsels inzake de Hulpverleningsdienst., [1947-1970]; 28; pak
  - Financiële aangelegenheden, 2.4
    - Stukken betreffende vergoedingen voor kosten die gemaakt zijn in verband met het bewaken en ruimen van explosieven., 1945-1973; 29-30; 2 omslagen
      - 1945-1947, 29
      - 1957-1973, 30
    - Register inzake abonnementen op mobilofoons., 1955-1956; 31; deel
    - Registers inzake abonnementen op telefoonnetten., 1955-1956; 32-33; 2 delen
      - 1955-1956, 32
      - 1956, 33
    - Register inzake het abonnement op inductorlijnen., 1955-1958; 34; deel
      Inductoren zijn sterke inductiestromen.
    - Register inzake verantwoording van toegestane bedragen zoals opgenomen in de begrotingen 1960 t/m 1965., 1960-1965; 35; deel
  - Personeelsaangelegenheden, 2.5
    - Stukken betreffende ongevallen en dodelijke ongevallen tijdens dienstuitoefeningen., 1946-1951; 36; pak
      Bevat 14 foto's.
    - Stukken betreffende de uitkeringsregeling op grond van de Wet van 1 maart 1946, aan nabestaanden van omgekomen personeel., 1946-1955; 37; omslag
    - Stukken betreffende uitkeringen aan nabestaanden van omgekomen personeel., 1946-1956; 38; omslag
    - Stukken betreffende een klacht over het optreden van kapitein Frederiks, commandant Detachement Mijnopruimingsdienst te Hoog-Soeren., 1947-1948; 39; omslag
    - Stukken betreffende onderscheidingen aan het personeel van de Hulpverleningsdienst., 1947-1950; 40; omslag
    - Stukken betreffende hulp aan nabestaanden van omgekomen personeel., 1952-1954; 41; omslag
    - Stukken betreffende diverse cursussen voor het personeel van de Hulpverleningsdienst., 1962-1973; 42; omslag
    - Stukken betreffende personeelsaangelegenheden van de Hulpverleningsdienst., 1969-1973; 43; omslag
    - Stukken betreffende het dodelijke ongeval op 15 maart van L.M. Tosserams, groepscommandant van de Hulpverleningsdienst., 1972; 44; omslag
      Bevat foto en krantenknipsels.
    - Stukken betreffende inlichtingen over de heer A.H. Slakhorst inzake een eventuele bemiddeling naar een nieuwe baan., 1972; 45; omslag
  - Taakuitvoering, 2.6
    - Algemeen, 2.6.1
      - Stukken betreffende het melden van ongevallen door electriciteit of gas aan de energiebedrijven., 1946; 46; omslag
      - Stukken betreffende de bewaking van munitiedumps., 1947; 47; omslag
      - Stukken betreffende een regeling voor toekenning van een vergoeding aan burgers in de gemeente Muiden voor geleden schade door een ontploffing van munitie op 17 januari 1947., 1947-1948; 48; omslag
      - Stukken betreffende onderzoeken naar explosieven die in handen van burgers zijn gekomen., 1947-1960; 49; omslag
        Bevat krantenknipsels.
      - Stukken betreffende een zaak aangespannen tegen de Nederlandse Staat door het bergingsbedrijf Gebroeders Bijker N.V. en B.C.A. van den Oever met betrekking tot koop en berging van het wrak van de Engelse torpedojager Valentine in de Schelde., 1954; 50; omslag
      - Registers inzake meldingen van geruimde explosieven., 1954-1967; 51-66; 11 delen
        - Kring Tilburg en Kring Venlo, 1954 dec. - 1955 dec., 51
        - Kring Tilburg en Kring Venlo, 1955 dec. - 1956 dec., 52
        - Kring Tilburg en Kring Venlo, 1956 dec. - 1957 dec., 53
        - Kring Barneveld, Kring Zeeland en Kring Amsterdam, 1954 dec. - 1955 dec., 54
        - Kring Barneveld, Kring Zeeland en Kring Amsterdam, 1955 dec. - 1956 dec., 55
        - Kring Barneveld, Kring Zeeland en Kring Amsterdam, 1956 dec. - 1957 dec., 56
        - Kring Barneveld, Kring Amsterdam, Kring Tilburg en Kring Venlo, 1957 dec. - 1958 dec., 57
        - Kring Arnhem/Nijmegen, Kring Amsterdam, Kring Tilburg en Kring Venlo, 1958 dec. - 1959 dec., 58
        - Kring Arnhem/Nijmegen, Kring Barneveld, Kring Amsterdam, Kring Tilburg en Kring Venlo, 1959 dec. - 1960 dec., 59
        - Kring Arnhem, Kring Amsterdam, Kring Tilburg, 1960 dec. - 1961 dec., 60
        - Kring Arnhem, Kring Nijmegen, Kring Tilburg en Kring Venlo, 1961 dec. - 1962 dec., 61
        - Kring Arnhem, Kring Nijmegen, Kring Tilburg en Kring Venlo, 1962 dec. - 1963 dec., 62
        - Kring Arnhem, Kring Nijmegen, Kring Tilburg en Kring Venlo, 1963 dec. - 1964 dec., 63
        - Kring Arnhem, Kring Nijmegen, Kring Tilburg en Kring Venlo, 1964 dec. - 1965 dec., 64
        - Kring Arnhem, Kring Nijmegen, Kring Tilburg en Kring Venlo, 1965 dec. - 1966 dec., 65
        - Kring Arnhem, Kring Nijmegen, Kring Tilburg en Kring Venlo, 1966 dec. - 1967 dec., 66
      - Stukken betreffende het vervoer van munitie., 1960-1969; 67; omslag
      - Stukken betreffende het dumpen van munitie in zee., 1960-1971; 68; omslag
      - Stukken betreffende de inhuur van de Hulpverleningsdienst door Rijkswaterstaat Directie Wegen voor het ruimen van explosieven., 1967-1971; 69; omslag
        Bevat 1 tekening.
      - Stukken betreffende de toelating van het West-Duitse nucleaire schip "Otto Hahn" in de Nederlandse havens en territoriale wateren., 1968-1971; 70; omslag
      - Stukken betreffende geïmproviseerde explosieven., 1968-1971; 71; omslag
      - Stukken betreffende het ruimen van een bom door Engelse militairen op Nederlands grondgebied., 1969; 72; omslag
      - Stukken betreffende de assistentie door de Hulpverleningsdienst bij Prinsjesdag., 1969-1972; 73; omslag
      - Stukken betreffende het ruimen van explosieven in de kuststrook., 1970; 74; omslag
      - Stukken betreffende vervoer en vernietiging van inbeslag genomen vuurwerk., 1970-1972; 75; omslag
      - Stukken betreffende het rapport van de heer Köhler over de bijeenkomst E.O.D. (Explosieven Opruimingsdienst)Working Party in de USA., 1971; 76; omslag
      - Stukken betreffende het beantwoorden van vragen van het Tweede-Kamerlid Roethof inzake het te laat ruimen van explosieven bij een flatgebouw te Leiden., 1972; 77; omslag
      - Stukken betreffende een waarschuwing in verband met radioactieve stoffen., 1973; 78; omslag
      - 39 foto's inzake explosieven, zonder begeleidend schrijven., z.d.; 79; omslag
    - Voorschriften, instructies en handleidingen, 2.6.2
      - Voorschriften en instructies inzake het vervoer van gevaarlijke stoffen., 1960-1972; 80; omslag
      - Handleiding FM 31-45 voor de Explosieven Opruimingsdienst., 1967; 81; stuk
        In het engels.
      - Instructie voor de behandeling van schadegevallen door bestuurders van rijksmotorvoertuigen., 1967; 82; stuk
      - Overzicht van gereedschap voor het demonteren van explosieven., 1967; 83; omslag
      - Instructies en voorschriften voor de Explosieven Opruimingsdienst., 1970-1971; 84; omslag
      - Voorschriften explosieven opruiming voor de Krijgsmacht, samengesteld door de Interservice Werkgroep Explosieven Opruiming., 1971; 85; omslag
      - Aanvullende richtlijnen voor het personeel van het Korps Hulpverleningsdienst inzake de ruiming van explosieven., 1971-1972; 86; omslag
      - Stukken betreffende de voorschriften voor explosieven opruiming., 1971-1974; 87; omslag
      - Stukken betreffende richtlijnen inzake de administratieve afhandeling van de gebruikte munitie bij oefeningen door middel van MORA-formulieren., 1972; 88; omslag
        Waar de afkorting MORA voor staat is niet te achterhalen.
      - Handleiding inzake verschillende soorten brandbommen., z.d.; 89; pak
        Losbladig, 1 deel gebonden.
      - Stukken betreffende voorschriften voor explosieven opruiming (VGVK 19)., [1971]; 90; omslag
    - Materieel en materiaal, 2.6.3
      - Stukken betreffende de aanschaf van materiaal voor het ruimen van explosieven., 1965-1973; 91; omslag
      - Stukken betreffende diensttelefoons., 1967-1971; 92; omslag
      - Stukken betreffende aanschaf van materieel voor het ruimen van geïmproviseerde explosieven., 1971-1972; 93; omslag
      - Stukken betreffende een aanvraag voor een semafoon ten behoeve van het Korps Hulpverleningsdienst., 1972; 94; omslag
    - Wagenpark, 2.6.4
      - Stukken betreffende een ongeval met dodelijke afloop door de vrachtauto, nr. HZ 84461 van de Hulpverleningsdienst., 1946-1953; 95; omslag
      - Stukken betreffende motorvoertuigen van de Hulpverleningsdienst., 1947-1951; 96; omslag
      - Stukken betreffende aanschaf en onderhoud van een Landrover Jeep, kleur grijs, nr. 27901128A, pick-up truck., 1963-1969; 97; omslag
      - Stukken betreffende aanschaf en onderhoud van een Volkswagen-transporter, kleur blauw, nr. 217105093., 1967-1970; 98; omslag
      - Stukken betreffende aanschaf en onderhoud van een Volkswagen-transporter, kleur lichtbruin, nr. 218122926., 1968-1972; 99; omslag
      - Stukken betreffende aanschaf en onderhoud van een Volkswagen-transporter, kleur blauw, nr. 219116487., 1969-1972; 100; omslag
      - Stukken betreffende aanschaf en onderhoud van een Landrover-combinatiewagen, kleur middelgrijs, nr. 27906609., 1969-1977; 101; omslag
      - Stukken betreffende aanschaf en onderhoud van een Volkswagen-bestelwagen, kleur blauw, nr. 2102117726., 1970-1972; 102; omslag
        Bevat instructies voor gebruik rijksmotorvoertuigen, was uitgereikt aan Ploegcommandant C. Martin.
      - Stukken betreffende aanschaf en onderhoud van een Volkswagen-bestelwagen, model transporter, kleur blauw, nr. 2102194509., 1970-1975; 103; omslag
    - Onderwijs, 2.6.5
      - Lesboek inzake de verwijdering van vijandige munitie., 1942; 104; pak
        Losbladig; in het duits.
      - Handleiding TM 9-1385-9, TO 11A-1-49 inzake het herkennen van explosieven., 1962; 105; stuk
      - Handleiding FM 9-16 inzake het herkennen van explosieven., 1968; 106; stuk
        In het engels. Losbladig.
      - Handleiding voor de opleiding Bomverkenning bij de Organisatie Bescherming Bevolking., 1969; 107; pak
        Met concept-exemplaar.
      - Stukken betreffende de opleiding Verkenner Geïmproviseerde Explosieven en de handleiding Bomalarm., 1972-1973; 108; omslag
      - Stukken betreffende diverse cursussen aan de Stafschool te Putten., 1973; 109; omslag
      - Informatie betreffende een militaire school in Engeland., z.d.; 110; omslag
      - Overzicht van verschillende soorten bommen., z.d.; 111; omslag
      - Voorschrift betreffende het opruimen van munitie en explosieve stoffen, deel II: Het verkennen en herkennen van munitie en explosieve stoffen., z.d.; 112; stuk
        Is kopie.
- Commissies, werkgroepen, 3.
  - Stukken betreffende de Werkgroep Explosieven Opruiming., 1957-1973; 113-114; 1 pak en 1 omslag
    - 1957-1972, 113; pak
    - 1973, 114
  - Stukken betreffende de Interdepartementale Advies Commissie Explosievenruiming., 1963-1971; 115; omslag
  - Stukken betreffende de Werkgroep Geïmproviseerde Explosieven., 1970-1973; 116; omslag
  - Stukken betreffende de Werkgroep Bommeldingen en Ruiming van Explosieven., 1972; 117; omslag